【裁判字號】    92,重交上更(四),162
【裁判日期】    921112
【裁判案由】    過失致死
【裁判全文】
臺灣高等法院刑事判決                    九十二年度重交上更(四)字第一六二號
    上  訴  人  臺灣臺北地方法院檢察署檢察官
    被      告  甲○○
右上訴人因被告過失致死案件，不服臺灣臺北地方法院八十四年度交訴字第一四四號
，中華民國八十四年十一月八日第一審判決（起訴案號：臺灣臺北地方法院檢察署八
十四年度偵字第八０三一號），提起上訴，經判決後，由最高法院第四次發回更審，
本院判決如左：
    主  文
上訴駁回。
    理  由
一、公訴意旨略以：被告甲○○係統聯客運公司所錄取仍在試用期中之司機，屬從事
    駕駛業務之人，民國八十四年四月七日晚間十時五十分許，駕駛統聯客運公司所
    有，車號ＦＡ─九六六號大客車，自高雄駛往臺北市。翌日凌晨三時四十分許，
    甲○○駕駛該大客車自西向東沿臺北市○○○路行駛，途經長安東路一段四十二
    號前時，適前方有路邊違規停車，甲○○向左方變換至內側車道，詎其應注意，
    而當時情節並無任何不能注意之情事，竟疏未注意車前狀況，任意變換車道，因
    而與陳偉雄騎乘，自對向駛來，違規侵入來車道，車號ＥＣＺ─五二三號機車相
    碰撞，致陳偉雄人車倒地，因頭部挫傷、顱內出血，經送醫急救不治死亡。因認
    被告甲○○涉有刑法第二百七十六條第二項業務過失致死罪嫌。
二、訊據被告甲○○對有於前揭時、地駕駛統聯客運公司大客車與被害人陳偉雄所騎
    機車發生碰撞，被害人並因而死亡之事實供承不諱，惟堅決否認其有過失犯行，
    辯稱：伊本來是行駛外側車道，在長安東路四十五號前，因前方有併排停車，內
    側車道又沒有車子，所以變換至內側車道，當時伊是沿著內側車道之虛線邊走，
    且已完成變換車道，車子時速約二十公里，約三十公尺前看到對向之被害人陳偉
    雄騎乘機車蛇行前進，引擎聲音很大，在距離伊車約前方十公尺處，該機車跨越
    雙黃線快速逆向衝向伊車右大燈下方並反彈回去，伊無從煞避，才發生本件車禍
    等語。檢察官則以道路交通事故調查報告表、交通事故現場談話紀錄表及臺北市
    車輛行車事故鑑定委員會鑑定意見書、驗斷書、相驗屍體證明書等，為其主要論
    據。
三、經查：
（一）依警繪道路交通事故調查報告表(二)之事故現場圖及車損照片（見偵查卷第二十
      七頁及本院更(一)審卷證物袋內照片）所示：本件肇事後，大客車西向東斜停，
      其左前車頭接近分向限制線，後半車身跨越西向東之內外車道分向線上；而機
      車則倒置於大客車右前車頭一公尺處，車頭朝東；機車車頭毀損，大客車前車
      頭保險桿右側約六分之一處（即右前大燈燈座下方）受撞凹損；大客車左後輪
      煞車痕二點一公尺，右後輪煞車痕一點八公尺；大客車右前門下方車道上有機
      車倒地之刮地痕一點七公尺，延伸至機車右側車體排氣管著地處；機車倒地處
      之周邊有多處機車飾板碎片，分別在機車前輪與道路分向線間；機車前輪之東
      與道路中心分向線各一點八公尺處有被害人倒地遺留血跡。是依車輛撞擊位置
      、機車碎片、被害人倒地血跡位置，本件兩車之撞擊點應在被告駕駛大客車之
      車道內。又依現場照片顯示，機車向右側倒地，刮痕一點七公尺，其起點在大
      客車右前門下方之東向內側車道外側，延伸至乙機車右側車體排氣管著地處，
      則機車必在刮地痕起點即因碰撞而倒地摩擦，故其撞擊位置應在肇事後，大客
      車停放位置之後（此係由大客車位置觀察，本院更三審時曾將本件送請中央警
      察大學鑑定，依各種數據計算，撞擊位置在刮地痕起點以西一點五至二個機車
      車身的地點，有鑑定書在卷可參）。又大客車所留之右後煞車痕起點，在西向
      東內外側分隔線上，有現場照片可考。是本件撞擊點，係在被告駕駛之大客車
      行車方向之車道內，當時被告之大客車，部分尚行駛於西向東之內外車道分隔
      線上，並非全在內側車道上，與被告所辯因避開外側車道上併排停車而變換車
      道之情形相符。惟與證人乙○○於原審證稱：我看到被告之大客車在內側車道
      （是否可採詳後述）；及被告辯稱：當時其車子已變換車道完成，沿著內側車
      道旁之虛線行駛顯有不符。按大客車車身龐大，駕駛人或在附近之人，如未確
      切停下測量，自可能有誤差之情形。是證人乙○○及被告本部分所言為不可採
      信，應以現場圖及現場照片所顯示之情形較為可採，被告駕車變換車道，應係
      甫將完成，而非已完全行駛於內側車道上。
（二）被告辯稱：伊駕駛大客車行經上開路段，因路旁之麵攤，有多部車併排停車，
      乃變換至內側車道以時速二十公里行駛等語。依前開所認定之車輛行駛及碰撞
      情形，本件肇事之前，被告所駕之大客車應係甫將完成由外側車道變換至內側
      車道，機車則係跨越雙黃線，逆向行駛於被告所駕駛大客車之行車方向之車道
      內，並因而撞擊大客車，應可認定。
（三）被告供稱：肇事當時，行車時速不超過二十公里，在距離肇事地點約十公尺處
      ，被害人騎機車突然逆向衝向其車道，機車非常快，時速約有六十至七十公里
      ，伊駕駛大客車有向左閃避，仍閃避不及等情（見偵查卷第四頁、第二十八頁
      背面）。證人乙○○於原審證稱：撞及地點與機車跨越雙黃線約有一部計程車
      車身長之距離等語（見原審卷第三十頁）。二人所述距離，或因所見角度，個
      人主觀判斷，而有差異；另證人乙○○於事發後並未出面作證，直至將近七個
      月後原審訊問時始由被告偕同出庭（見原審八十四年十一月一日訊問筆錄），
      為何時隔如此之久才出面？是否當時確有在場目擊？不無令人有合理懷疑之處
      ，雖證人乙○○業於九十一年九月二十九日死亡，有
      從再加以查證其證言是否可採。但依道路交通事故調查報告表(二)之事故現場圖
      及報告表(一)之路面狀況記載，肇事之大客車左後輪煞車痕二點一公尺，右後輪
      煞車痕一點八公尺，肇事道路係柏油路面。參以汽車煞車距離、行車速度及道
      路摩擦係數對照表，被告當時行車時速約為二十公里，與被告所自承之時速二
      十公里相符。事故發生後，警方固有將大客車之行車紀錄紙扣案，惟所扣者乃
      影本，迨將該影本送請中央警察大學鑑定，因該紀錄紙重複三日紀錄，與紀錄
      紙應二十四小時單次使用之特性有違，且正本亦因時隔多年無從尋獲，而不能
      為分析。此有該校九十一年三月二十一日校科字第九一０一一七九號函附卷可
      憑。又中央警察大學前揭鑑定書，依車輛停車位置、煞車情形、車輛碰撞角度
      、車損情形，認時速約三十六公里較為合理。惟時速不論為二十公里或三十六
      公里，大客車當時應未超速則甚為明確，本件肇事應非係被告駕車超速所致。
      至於被害人所騎機車時速多少，雖被告供稱超過六、七十公里，惟因無機車之
      煞車痕跡可考，單憑被告所指，尚難認定機車之時速多少。然參以被告之大客
      車留有煞車痕，被害人之機車則無等情，被害人機車之車速應為不慢，致無何
      煞避之動作。顯然被害人應係猝然逆向騎至對向車道而發生車禍，致被害人無
      任何反應情事，被告亦煞避不及。則被告所供在肇事地點前約十公尺，被害人
      跨雙黃線逆向快速衝向其大客車，應大致可信。
（四）依中央警察大學前揭鑑定書所載，被害人機車跨越雙黃線，推算以相當角度（
      兩車碰撞時行進方向存在十至十五度夾角）向左方斜行，已接近對向內外側分
      隔線（由機車方向觀察），撞上大客車之保險桿右側之六分之一處，即右前大
      燈座下方，有現場照片可按。是機車跨越雙黃線以相當角度行駛，則大客車之
      反應，自向左閃避（均以大客車方向觀察），此亦與被告所辯及肇事後車輛位
      置相符。按一般駕駛人之平均反應時間為四分之三秒，依汽車行駛距離及反應
      距離一覽表所示，如被告行車時速為二十公里，其反應距離為四點一六公尺，
      煞車距離約二公尺，如以時速三十六公里計算，反應距離為七點二八至八公尺
      ，煞車距離為六點四至八公尺，被害人之機車原在對向車道行駛，在距離大客
      車約十公尺之情形下，猝然跨越分向限制線，加上被害人對向高速駛來，在相
      當短之距離瞬間相撞，被告縱使立即反應，採取煞停之安全措施，仍難以防免
      結果之發生。
（五）本件經檢察官送請臺北市車輛行車事故鑑定委員會鑑定結果，認為被害人駕駛
      輕機車無照駕駛及跨越分向限制線駛入來車道，有肇事原因；經原審送請臺北
      市政府交通局覆議結果，亦同此認定，有該會八十四年五月三十日北鑑審字第
      一五九二號鑑定意見書及該局八十四年十月三日北市交鑑意字第四五四一號覆
      議意見書在卷可參。本院更三審復將肇事責任送請中央警察大學鑑定，亦認被
      害人乘機車於事故地點前，突然跨越行車分向限制線，侵入對向車道，為肇事
      原因；被告大客車行駛於內側車道，無肇事因素；有中央警察大學九十二年二
      月二十六日校科字第九一０二００四號鑑定書在卷可稽。臺北市車輛行車事故
      鑑定委鑑定意見書雖另認被告駕駛大客車變換車道疏忽；惟按，道路交通安全
      規則第九十八條第一項第一款固規定「大型汽車除超越同一車道之前車或準備
      左轉彎外，均不得在內側車道行駛」，然過失責任之有無，應與行為人之懈怠
      或疏虞，與結果之發生，有無相當因果關係為斷。此所謂相當因果關係，即以
      所生之結果觀察，認為確因某項因素而惹起，又從因素觀察，認為足以發生此
      項結果者，始克相當。而交通安全規則之違反，固可作為有無過失之參考，但
      與結果之發生究竟有無相當因果關係，仍應斟酌肇事當時之具體情況，以為判
      斷。因之，縱被告駕駛大客車違規行駛於內側車道，尚難遽認其就本件車禍之
      發生致被害人死亡，具有過失，仍應就其行駛內側車道與被害人之死亡，有無
      因果關係，加以研酌。被告自警訊開始即一再供稱因路邊有攤販且有違規併排
      停車而變換車道，雖道路事故報告表及事故現場圖並無攤販或併排停車之載明
      （或因發生車禍而駛離），事隔至今亦難以查證，惟該處如無攤販或併排停車
      之情形，警員或被害人家屬應會對之質疑，然警訊、偵查、審理時，未見要求
      對此提出調查，檢察官起訴書亦於事實欄記載肇事地點有路邊違規停車；加以
      當時已是清晨三時四十分許，路上人車本已不多，若非確被擋道，被告豈有任
      意變換車道之理。是被告所為係因攤販及併排停車而變換車道之供詞應認為可
      採。在此情形下變換車道，且其變換車道並未超越對向車道，已如前所述，應
      認被告並非故意違反前開道路交通安全規則，要難以該條之違反而歸責。況本
      件係被害人之機車逆向而來，被告猝不及防以致肇事，尚難以被告變換車道，
      或行駛內側車道，即認其有過失，或與被害人之死亡，有相當因果關係。此部
      分之初鑑鑑定意見尚有未合，並為覆議鑑定所推翻，自不足為被告不利之認定
      。至於被害人為何會逆向行駛至對向車道並發生本件車禍，原因或有多種，惟
      因現場並未留有其他事證可供查證，亦難以為被告不利之認定，附此敘明。
（六）此外復查無其他積極證據，足資證明被告就本件車禍有過失責任。
四、綜上所述，被告所為並未有業務過失致死之辯解，尚堪採信，原審因而以不能證
    明被告犯罪，諭知無罪之判決，核無不合。檢察官上訴意旨指摘原判決不當，為
    無理由，應予駁回。
據上論斷，應依刑事訴訟法第三百六十八條，判決如主文。
本案經檢察官洪泰文到庭執行職務。
中      華      民      國    九十二    年     十一     月     十二     日
                              臺灣高等法院交通法庭
                                  審判長法  官  陳 正 雄
                                        法  官  許 錦 印
                                        法  官  劉 壽 嵩
右正本證明與原本無異。
檢察官如不服本判決應於收受送達後十日內向本院提出上訴書狀，其未敘述上訴之理
由者並得於提起上訴後十日內向本院補提理由書（均須按他造當事人之人數附繕本）
。
                                        書記官  廖 婷 璇
中      華      民      國    九十二    年     十一     月     十二     日


司法院資訊處製作；財團法人民間司法改革基金會備份。
